臺灣高等法院刑事判決　　　　　　　　　　　　　九十三年度上訴字第一九三五號
　　上　訴　人　臺灣臺北地方法院檢察署檢察官
　　被　　　告　戊○○　二十六.
　　　　　　　　　　　　香港居.
　　選任辯護人　吳宏山律師
　　被　　　告　丙○○
　　　　　　　　丁○○
　　右二人共同
　　選任辯護人　任鳴鉅律師
　　　　　　　　郭承昌律師
右上訴人因被告詐欺案件，不服臺灣臺北地方法院九十二年度訴字第一六三三號，中
華民國九十三年六月十日第一審判決（起訴案號：臺灣臺北地方法院檢察署九十一年
度偵字第八六五八號），提起上訴，本院判決如左：
    主  文
上訴駁回。
    理  由
一、公訴意旨略以：被告鄭國平、劉穎欣（二人均通緝中）、戊○○三人係香港籍人
    士，以不知情之吳立志為掛名負責人，於臺北市○○路八十號九樓成立進展資訊
    社公司（原名為維邦國際發展工作室，以下簡稱進展資訊社），共同基於意圖為
    自己不法所有之犯意聯絡，由被告鄭國平擔任實際負責人，被告戊○○、劉穎欣
    擔任業務主管，並分別自民國九十年三月間、六月間雇用知情之被告丙○○、丁○○擔任分析師，表面上從事投資顧問、資訊軟體服務等業務，實則利用買賣日
    幣、歐元外匯期貨之名義，向客戶詐取投資款，並以之為常業。其具體詐財手法
    為：被告鄭國平等人自九十年五月至十一月間，利用刊登報紙廣告應徵員工之方
    式，吸引告訴人甲○○、乙○○○、己○○等人前往面試，錄取後則由被告戊○○、劉穎欣指導新進員工抄寫及計算客戶買賣外匯期貨之盈虧報表等事務，渠等
    並在該報表上假造客戶均有鉅額獲利之假象，使告訴人甲○○等人陷於錯誤，誤
    認該外匯交易有厚利可圖；另外並佯稱進展資訊社內設有速撥鍵電話機，可直接
    撥打電話至國外詢價或下單交易，且由被告丙○○、丁○○教導如何操作外匯交
    易及圖表分析，使告訴人甲○○等人誤信可由進展資訊社直接進行日幣、歐元之
    外匯買賣交易。告訴人甲○○等人深信不疑後，被告戊○○、劉穎欣即從旁鼓吹
    慫恿其加入成為進展資訊社之客戶，而與虛構之香港ＭＡＲＩＮＥ　ＲＨＩＮＥ
  　ＩＮＣ．公司簽訂期貨下單合約書，並由被告戊○○告知匯款帳戶，要求客戶直
    接匯款至香港上海匯豐銀行帳戶內（戶名為：ＭＡＲＩＮＥ　ＲＨＩＮＥ　ＩＮ
    Ｃ．），告訴人甲○○、乙○○○、己○○因而分別於五月十七日、五月三十一
    日，十月十九日，十月十六日、十八日，依序匯款新台幣（下同）七十萬元、十
    九萬元、三十八萬元至該帳戶。告訴人甲○○等人匯款後，則利用進展資訊社之
    內線電話速撥鍵「九」、「十」，連至服務台下單，由不知情之游惠瑛、陳雅萍
    將下單資料鍵入電腦，製成認購單；惟進展資訊社於下單時間之電話，從未播打
    至香港或任何境外。嗣後被告鄭國平等人再以投資失利，虧損累累為藉口，告知
    告訴人甲○○等人無法收回已匯出之款項，並將責任推給ＭＡＲＩＮＥ　ＲＨＩ
    ＮＥ　ＩＮＣ．，致告訴人甲○○等人求償無門。告訴人甲○○等人因不甘受騙
    ，乃向警方報案，迄於九十年十月二十四日下午三時三十分許，為警持臺灣臺北
    地方法院核發之搜索票執行搜索，扣得渠等所有之進展資訊社人事資料、客戶下
    單資料等物品共三十六項。因認被告戊○○、丙○○、丁○○均涉有刑法第三百
    四十條之常業詐欺罪嫌。
二、按被告未經審判證明有罪確定前，推定其為無罪；又犯罪事實應依證據認定之，
    無證據不得認定其犯罪事實；又不能證明被告犯罪者，應諭知無罪之判決，刑事
    訴訟法第一百五十四條第一項、第二項及第三百零一條第一項分別定有明文。又
    被害人所述被害情形如無瑕疵可指，而就其他方面調查又與事實相符，其供述始
    足據為判決之基礎；且告訴人之告訴，係以使被告受刑事訴追為目的，是其陳述
    是否與事實相符，仍應調查其他證據以資審認（最高法院三十二年上字第六五七
    號、五十二年台上字第一三００號判例參照）。又事實之認定，應憑證據，如未
    能發現相當證據，或證據不足以證明，自不能以推測或擬制之方法，為裁判基礎
    （最高法院四十年台上字第八六號判例參照）。另認定犯罪事實所憑之證據，雖
    不以直接證據為限，間接證據亦包括在內；然而無論直接或間接證據，其為訴訟
    上之證明，須於通常一般之人不致有所懷疑，而得確信其為真實之程度者，始得
    據為有罪之認定，倘其證明尚未達到此一程度，而有合理之懷疑存在時，即無從
    為有罪之認定，亦有最高法院七十六年台上字第四九八六號判例可資參照。況刑
    事訴訟法第一百六十一條第一項亦規定，檢察官就被告犯罪事實，應負舉證責任
    ，並指出證明之方法，是檢察官對於起訴之犯罪事實，應負提出證據及說服之實
    質舉證責任，倘其所提出之證據，不足為被告有罪之積極證明，或其指出證明之
    方法，無從說服法院以形成被告有罪之心證，基於無罪推定之原則，自應為被告
    無罪判決之諭知，最高法院九十二年度台上字第一二八號著有判例可資參照。次
    按，刑法第三百三十九條第一項詐欺罪之成立，以意圖為自己或第三人不法所有
    ，以詐術使人將本人或第三人之物交付為要件。所謂以詐術使人交付，必須被詐
    欺人因其詐術而陷於錯誤，若其所用方法，不能認為詐術，亦不致使人陷於錯誤
    ，即不構成該罪，最高法院四十六年臺上字第二六０號亦著有判例足資參照。至
    於債務人於債之關係成立後，如有未依債之本旨履行民事債務之情形，在一般社
    會經驗上可能之原因甚多，縱令是出於惡意不為履行，苟無足以證明其在債之關
    係發生時，自始即具有不法所有意圖之積極證據，亦僅能令負民事債務不履行之
    責任，依刑事訴訟法第一百五十四條之規定，尚不得據此債信違反之客觀事態，
    而推定債務人原有詐欺取財或詐欺得利之犯意。
三、公訴意旨認被告戊○○、丙○○、丁○○三人涉有刑法第三百四十條之常業詐欺
    犯行，無非係以：右揭犯罪事實，業據告訴人甲○○、被害人乙○○○及己○○
    於偵查中指訴綦詳，復經證人游惠瑛、陳雅萍、林裕斌及林鈺雲於偵查中證述在
    卷，且有告訴人甲○○、被害人乙○○○及己○○之交易紀錄、告訴人甲○○之
    顧客合約、中華電信股份有限公司國內長途通話明細清單、臺灣銀行三重分行九
    十二年一月二十三日三重外字第０九二００００五二二一號函及所檢送之匯出匯
    款申請書影本、臺灣土地銀行總行九十二年二月十日總外匯字第０九二０００三
    一六三號函及所檢送之匯出匯款申請書、匯出匯款賣匯水單及匯款電報影本、萬
    通商業銀行新莊分行九十二年一月二十四日九二萬通新莊字第００一九號函及所
    檢送之匯出匯款申請書、匯款水單及匯款電文、華南商業銀行總行九十二年二月
    十四日（九十二）業營字第０一四七四號函及所檢送之匯款申請書、賣匯水單及
    匯款電文影本各一份在卷可稽為其主要論據。訊據被告戊○○、丙○○及丁○○
    固均不否認有於前揭時間在進展資訊社任職之事實，惟均堅詞否認有何公訴意旨
    所指之常業詐欺犯行，均辯稱：進展資訊社未提供不實之訊息，且確有替客戶從
    事下單行為，並無詐騙之情形，是告訴人自己之投資行為等語。
四、經查：
  (一)告訴人甲○○、江林鳳、己○○曾於如附表所載之時、地匯款如附表所示之金額
    至ＭＡＲＩＮＥ　ＲＨＩＮＥ　ＩＮＣ所有之香港上海匯豐銀行帳戶以從事外匯
    買賣事宜，業經告訴人甲○○、乙○○○及己○○於原審證述在卷，並有臺灣銀
    行三重分行九十二年一月二十三日三重外字第０九二００００五二二一號函及所
    檢送之匯出匯款申請書影本、臺灣土地銀行總行九十二年二月十日總外匯字第０
    九二０００三一六三號函及所檢送之匯出匯款申請書、匯出匯款賣匯水單及匯款
    電報影本、萬通商業銀行新莊分行九十二年一月二十四日九二萬通新莊字第００
    一九號函及所檢送之匯出匯款申請書、匯款水單及匯款電文、華南商業銀行總行
    九十二年二月十四日（九十二）業營字第０一四七四號函及所檢送之匯款申請書
    、賣匯水單及匯款電文影本各一份在卷可稽；而香港公司註冊處及商業登記署雖
    均無ＭＡＲＩＮＥ　ＲＨＩＮＥ　ＩＮＣ公司註冊或商業牌照登記紀錄，固有行
    政院大陸委員會香港事務局九十三年一月十二日（九三）港局商字第七八號函在
    卷可參，然依卷附之香港警察刑事總部九十年十一月二十七日致臺灣警政署刑事
    警察局國際科傳真資料所載，ＭＡＲＩＮＥ　ＲＨＩＮＥ　ＩＮＣ公司並沒有於
    香港商業登記署註冊，但根據銀行取得的資料顯示，該公司是於英屬處女島註冊
    成立，成立日期為八十九年十月十日，註冊編號為四一一三二二，該公司向銀行
    披露地址為一公營之公共住宅單位，香港警方並沒有該公司之不良紀錄（見偵查
    卷一第一一一頁），是自難僅以ＭＡＲＩＮＥ　ＲＨＩＮＥ　ＩＮＣ未於香港註
    冊之事實，逕認其為虛構之公司，亦難遽認進展資訊社並未實際從事外匯買賣之
    行為。
  (二)又進展資訊社於上開地點設置電腦設備提供外幣之價位、走勢等財經即時訊息乙
    節，亦經證人甲○○、乙○○○、己○○、游惠瑛、陳雅萍於原審證述在卷，且
    為被告戊○○、丙○○及丁○○所不否認，並有卷附之電腦連線主機之即時畫面
    列印資料附卷可稽；而上開畫面所顯示之資料，確係由寶源電腦資訊股份有限公
    司於九十年七月一日至九十年十二月三十一日所提供之國際財經即時訊息，亦有
    該公司九十三年三月二十二日（二四）寶字（法）第０三二二號函在卷可參，是
    自難遽認進展資訊社有何提供虛偽不實之財經訊息以施用詐術之情事。另依檢察
    官於九十二年十二月十五日所檢送之中華電信股份有限公司電話通聯紀錄及卷附
    之中華電信股份有限公司國內長途通話明細清單所載，進展資訊社之電話雖無撥
    打至香港或境外之情形，然告訴人甲○○於本院審理中證稱係以撥打內線電話向
    接聽人員詢價及下單等語，而證人陳雅萍及游惠瑛於原審亦均證稱：進展資訊社
    係以設定上線之電腦網路系統透過ＩＣＱ向代號ＪＡＳＳＯＮ者詢價及下單等語
    （見原審卷二第一三四頁、卷三第三○頁），並有卷附之電腦畫面列印資料可資
    參照，況依卷內現存事證亦無從認定進展資訊社係以何種方式連結網際網路，是
    自難僅以該資訊社之電話未曾撥打至香港或境外乙情逕認進展資訊社確未向國外
    詢價及下單，亦難僅以該等事實即認被告戊○○、丙○○及丁○○有何施用詐術
    之行為。
  (三)公訴意旨所稱進展資訊社於新進員工所抄寫及計算客戶買賣外匯期貨之盈虧報表
    上假造客戶均有鉅額獲利之假象等情，雖經告訴人甲○○指稱在卷，然其並未能
    提供相關事證以實其說，而公訴人亦未能具體指明扣案之相關文件中有何虛偽不
    實之處，自難僅以告訴人甲○○上開之指訴據為不利被告之認定；況告訴人甲○○、乙○○○及己○○於原審均自承知悉所從事為外匯之買賣，且該等投資有所
    風險等語，渠等既明知外匯交易存有風險而仍投資，顯已經評估過交易風險後始
    作決定買賣外匯，亦難認有何陷於錯誤之情事。
  (四)綜上所述，被告戊○○、丙○○及丁○○既難認有何施用詐術之行為，自難僅以
    告訴人甲○○、被害人乙○○○及己○○之指訴，即遽以詐欺罪名相繩。此外，
    復查無其他積極證據，足資證明被告戊○○、丙○○及丁○○有何檢察官所指之
    常業詐欺犯行，是不能證明被告三人犯罪。
五、原審以上開理由為被告三人無罪之判決，其認事用法，經核並無不合。公訴人上
    訴意旨略以：(一)進展公司以應抄寫員為幌，吸引智識經驗不足之主婦上門，再由
    被告三人鼓吹投資、上課，使之誤信投資，非但被害人、證人均指證公司內根本
    無所謂之單純客戶，即連被告亦無人可指出有何非由員工身分轉變之客戶；(二)依
    證人甲○○等之證言，被告等人係告知公司電話按九或十（上訴書誤繕為○），
    可直接接往香港公司，惟實際該二線電話係直通服務台，原審竟反於證人之證詞
    ，認定證人等明知上述電話係公司內線，採證顯非適法；(三)被害人無一人在所謂
    港商ＭＡＲＩＮＥ　ＲＨＩＮＥ　ＩＮＣ開期貨交易戶或證券戶、無人領過所謂
    平倉獎金，所謂指定之匯款帳戶，被告練竹卿雖稱係幼由前述港商寄來，然卷附
    帳戶信封，卻印著維邦公司，又所謂交易紀錄，不但無任何人簽章，亦無人拿到
    投資憑證，依被告之供述，進展公司不收手續費，又未在前述港商開戶，不能以
    自己名義下單，一與港商業務如此頻煩之公司，竟無任何一通撥往香港之電話，
    豈合乎情理？再參以陸委會函，該港商根本未在香港商業登記署註冊，定非虛設
    公司，何能令人信服？原審認事用法有違誤等由，指摘原判決。
六、經查：(一)公訴人指稱進展資訊社以應徵抄寫員為幌，惟據卷內證據所示，並無任
    何刊登抄寫員之人事應徵廣告可證，且據告訴人告訴人甲○○、乙○○○及己○○於警詢時均供陳：開始上班被告戊○○要伊從事公司簡介的信件抄寫員及公司
    客戶投資外匯營利計算等工作等語（分見偵查卷一第八九頁、第一○三頁、第一
    ○○頁背面），顯見告訴人等仍有為抄寫工作，且據證人林鈺雲、甲○○於原審
    亦均證稱應徵時之面試並非被告三人所為（分見原審卷二第一四三、一八七頁）
    ，益見公訴人所指進展資訊社以應徵抄寫員為幌，尚非有據；再進展資訊社縱有
    鼓吹投資者投資之行為，乃事理之常，該公司之目的均在於賺取客戶之手續費，
    即屬商場上之促銷手法，不能以促銷手法即認有施詐之情；(二)再依卷附進展資訊
    社與客戶簽署「客戶協議」（見偵查卷一第一五九頁至第一六五頁）、「風險披
    露聲明」（見同卷第一六六頁）、「聲明書」（見同卷第一七六三頁）等合約內
    容明白載有：「買賣的損失風險可能會極大」、「可能會蒙受超過首項保證金之
    損失」、「所造成之虧損由閣下自己負責」、「閣下應根據自己的投資目標小心
    考慮該交易是否安適」、「本人明白現貨外匯價格會受到多種世界性因素的影響
    而變動。‧‧‧本人訂立一切買賣合約，均被視為本身的決定，並承擔一切風險
    及責任。」等文字，客戶應明白該等投資風險之存在，且在各該協議書、合約書
    簽名，且據告訴人甲○○陳述屬實（見原審卷二第一九六頁），己○○亦陳稱：
    投資還是有風險之情（見原審卷三第十八頁），顯見告訴人所為係依自己意思決
    定之投資行為；而按外匯交易係屬不同國家幣別之交易，在交易市場上並無集中
    之交易所，各種貨幣之價值全取決於國際間經濟之相對安定性、經濟成長之相對
    性、失業率高低之比較姓等複雜因素；再者，貨幣價格表現上僅呈現同一趨勢走
    向之線形圖，單日內之漲跌幅度甚大，若非有足夠之專業知識，實難穩操勝券，
    本身雖具高獲利特性，但亦具高度風險性，操作外匯保證金交易賠本者，實有多
    聞。是不得僅憑客戶投資虧損之結果，即遽認被告有施詐之犯行。(三)依告訴人己○○於原審陳稱：「下單都是跟著伊剛才所述的男生一起下單」、「他應該不是
    公司職員」、「（問這一次的投資行為，誰教你做的？）就是剛才所述的那個拿
    存摺給伊看的男生鼓勵伊所做的投資行為，而非公司的人教伊的」等語（見原審
    卷三第十九頁、第二一頁），可知進展公司確有單純之客戶，是公訴人所指無所
    謂之單純客戶，亦非有據。(四)依證人甲○○於警詢供稱：「‧‧‧可以在公司內
    的分機辦公室，直接撥按已設定為下單專線的分機電話按鍵「九」跟「十」就可
    以自由詢價及下單交易‧‧‧」、「‧‧‧依照指示撥打「九」跟「十」，詢價
    及下單交易‧‧‧伊僅知道是公司內服務台的員工接聽，有男有女‧‧‧」等語
    （見偵查卷一第九○頁），於原審陳稱：「（問如何下單？）伊是按電話的快速
    鍵「九」或「十」，接電話的人讓伊有一點疑問，因為對方讓伊覺得接電話的人
    就是我們公司的總機小姐在跟伊對話‧‧‧」等語（見原審卷二○五頁），即已
    明確指出「九」、「十」是公司之電話分機，按「九」、「十」可詢價及下單，
    而接聽者有男有女，是公司服務台的員工；再依證人游惠瑛於原審證稱：渠負責
    接聽電話，電話內容是客戶打來要下單或諮詢的電話，（問公司速撥鍵的「九」
    、「十」是何功能？）是內線，速撥鍵的「九」、「十」都是櫃檯的線等語（見
    原審卷二第一二一頁、第一二六頁），可知公司電話按「九」、「十」是內線分
    機，接往公司服務臺，而非直接接往香港，而公訴人另一上訴理由亦謂「依通聯
    紀錄，竟無一通撥往香港之電話」，是公訴人上訴理由尚有誤會。實際上進展資
    訊社與香港交易商之聯繫方式實係完全以ＩＣＱ方式為之，迭經被告戊○○及證
    人陳雅萍、游惠瑛於原審證述在卷（見原審卷二第一三四頁、第二三三頁、卷三
    第三○頁），復有電腦畫面列印之資料在卷可稽，進展資訊社暨全部以ＩＣＱ電
    腦連線與香港為下單等行為，自無國際電話之使用紀錄，尚難僅以無電話之通聯
    紀錄，逕認雙方無任何聯絡，是公訴人上訴理由顯忽略國際網路聯絡之方式，尚
    難採認。(五)依客戶與交易商ＭＡＲＩＮＧ　ＲＨＩＮＥ　ＩＮＣ‧所簽訂之「客
    戶協議」約定「客戶欲於交易商開設一個或多個全權委託戶口，以便不時訂立各
    種現貨商品買賣合約」、「交易商同意不時應客戶要求酌情准許客戶於交易商開
    甲○○所簽立各該客戶協議書、聲明書，並匯款予香港交易商後，交易商依上開
    合約書之約定，即為甲○○開立信用戶口，帳戶號碼為六二三六，有甲○○所簽
    署之文件可證（見偵查卷一第一七四頁），是公訴人所指無人在香港交易商開立
    期貨交易戶或證券戶，即不可採。(六)又依證人乙○○○於原審證稱：（問公司總
    共還你多少錢？）十九萬元，獲利的六千元現金伊也有領到等語（見原審卷二第
    二一七頁），是公訴人上訴理由認無人領過平倉獎金，亦難採認。(七)至公訴人所
    指告訴人之帳戶信封係維邦公司信封，非港商寄來，惟維邦公司係進展資訊社之
    前身公司，業據起訴書所載明，告訴人既有設立帳戶，已如前述，則香港交易商
    每次以快遞送至進展公司之文件資料，均是多位客戶之資料一併寄達，再由進展
    資訊社將各該客戶之資料，逐一分別裝入前身公司（維邦公司）信封中交予客戶
    ，與情理並無不合，不能以未用香港公司信封裝資料，即認被告所辯不足採。(八)
    據卷附交易紀錄單（見偵卷一第一一八頁至第一四三頁）係客戶下單後，香港交
    易商就各該筆交易所提交予客戶查核之交易憑證，從該等交易紀錄足認每筆交易
    之單位（美金或歐元或日幣）、口數、買賣之點數、盈虧之金額等。客戶收到該
    交易紀錄單，即可與渠下單買賣之內容加以核對，客戶可即時（至慢為下單之翌
    日）知道下單買賣之結果，無可造假，且該紀錄單右下角均蓋有香港交易商之印
    戳，以示負責，公訴人所指該交易紀錄單無人簽章、無人拿到投資憑證等情，亦
    非有據。(九)依卷附之「交易規則」、「切結書」所示，進展資訊社固未向客戶收
    取手續費，惟據被告被告丙○○於原審供稱：公司對交易商有佣金（見原審卷二
    第一五九頁），按進展資訊社提供下單場地、設備、介紹客戶，則其向交易商Ｍ
    ＡＲＩＮＧ　ＲＨＩＮＥ　ＩＮＣ收取佣金，自屬合理，當為可採。至港商ＭＡ
    ＲＩＮＧ  ＲＨＩＮＥ　ＩＮＣ並非虛設之公司，已如前述，公訴人仍執為虛設
    之公司，自不足採。
七、綜上所述，公訴人上訴意旨，尚未足以使本院確信被告三人有常業詐欺犯行，其
    上訴非有理由，應予駁回。
八、被告戊○○經合法傳喚無正當理由不到庭，爰不待其陳述逕為判決。
據上論斷，應依刑事訴訟法第三百六十八條、第三百七十一條，判決如主文。
本案經檢察官陳明光到庭執行職務。
中　　　華　　　民　　　國　　九十三　　年　　　九　　　月　　十四  　　日
                              臺灣高等法院刑事第二十庭
                                  審判長法  官  趙  功  恆
                                        法  官  鄧  振  球
                                        法  官  李  春  地
右正本證明與原本無異。
檢察官如不服本判決應於收受送達後十日內向本院提出上訴書狀，其未敘述上訴之理
由者並得於提起上訴後十日內向本院補提理由書（均須按他造當事人之人數附繕本）
。
                                        書記官  柳  秋  月
中　　　華　　　民　　　國　　九十三　　年　　　九　　　月　　 二十 　　日
